臺灣高雄地方法院刑事判決　　　　　　　95年度訴字第3932號
公　訴　人　臺灣高雄地方法院檢察署檢察官
被　　　告　乙○
指定辯護人　本院公設辯護人黃文德
上列被告因偽造有價證券等案件，經檢察官提起公訴（95年度偵
字第22589 號），本院判決如下：
    主  文
乙○連續偽造有價證券，處有期徒刑年肆月。附表一所示偽造
之印章共捌枚、附表二編號至、所示偽造之本票捌紙，及
附表二編號至、至偽造私文書上之偽造署名拾枚暨偽
造印文拾陸枚，均沒收之。
    事  實
一、乙○與壬○○、甲○○為朋友關係，於民國92年11月5 日（
    下稱甲會，含會首計27會）、93年2 月25日（下稱乙會，含
    會首共29會），在高雄縣大寮縣義和村義和155 之7 號其住
    處，自任會首，邀集壬○○、甲○○參加上開互助會，其中
    壬○○參加甲會2 會（以自己名義及林進興名義各參加1 會
    ）、乙會2 會（均以自己名義參加），甲○○則參加甲會1
    會，上開甲、乙二會，每會均為新臺幣（下同）10,000元，
    採內標制，分別於每月5 日、25日開標，標金最低1,000 元
    、最高2,000 元，標得會款之會員須覓1 名保證人共同開立
    本票，交付其餘活會會員。乙○明知庚○○○、辛○○○、
    丁○○、丙○○、黃月玲並未參與上開互助會，竟意圖為自
    己不法之所有，基於詐欺取財、意圖供行使之用而偽造有價
    券及行使偽造私文書之概括犯意，冒用「庚○○○」、「辛○○○」、「丁○○」、「丙○○」、「黃月玲」等人名義
    參加上開互助會，其中「庚○○○」名義參加甲會1 會、「
    辛○○○」參加乙會1 會、「黃月玲」參加乙會2 會（以黃
    月玲、黃健誠為之）、「丁○○」參加甲、乙會各1 會、「
    丙○○」參加乙會1 會後，連續為下列行為：
(一)、於93年1月5日，明知庚○○○並未參加上開甲會，利用不知
    情、真實姓名年籍不詳之中年男子，偽造如附表一編號、
    所示之「庚○○○」、「辛○○○」印章各1 枚後，蓋用
    於如附表二編號之本票上偽造「庚○○○」、「辛○○○
    」之印文各1 枚，並以「庚○○○」、「己○○○」之名義
    於該紙本票上分別偽造「庚○○○」、「己○○○」之署名
    各1 枚，藉以偽造如附表二編號所示「庚○○○」、「辛○○○」、「己○○○」為共同發票人之本票1 紙，復持該
    1 紙偽造之本票至高雄縣大寮鄉○○村○○街22號壬○○住
    處，交付壬○○而行使之，致壬○○誤以為庚○○○確有參
    與甲會並標得該期會款，陷於錯誤而交付會款16,000元得逞
    。
(二)、於93年4 月25日，明知庚○○○並未參加上開乙會，利用該
    名真實姓名不詳之中年男子，以上開偽造之「庚○○○」、
    「辛○○○」之印章各1 枚，分別蓋用於如附表二編號、
    之2 紙本票上偽造「庚○○○」、「辛○○○」之印文各
    1 枚，並以「庚○○○」之名義於該2 紙本票上偽造「庚○○○」之署名1 枚，藉以偽造如附表二編號、所示「庚○○○」、「辛○○○」為共同發票人之本票2 紙，復持該
    2 紙偽造之本票至壬○○上址住處，交付壬○○而行使之，
    致壬○○誤以為庚○○○確有參與乙會並標得該期會款，陷
    於錯誤而交付會款16,000元得逞。
(三)、於93年5月5日，明知丁○○並未參加上開甲會，委由不知情
    、真實姓名年籍不詳之成年人偽造如附表一編號所示之「
    丁○○」印章1 枚後，分別蓋用於如附表二編號、之2
    紙本票偽造「丁○○」之印文各1 枚，並以「丁○○」之名
    義於該2 紙本票上偽造「丁○○」之署名各1 枚，藉以偽造
    如附表二編號、所示「丁○○」為發票人之本票2 紙，
    復持該2 紙偽造之本票至壬○○上址住處，交付壬○○而行
    使之，致壬○○誤以為丁○○確有參與甲會並標得該期會款
    ，陷於錯誤而交付會款16,000元。
(四)、於93年6月25日，明知黃月玲（嗣改名為癸○○）並未參加
    上開乙會，利用該名真實姓名不詳之中年男子，偽造如附表
    一編號、所示之「黃月玲」、「黃健誠」印章各1 枚後
    ，分別蓋用於如附表二編號、之2 紙本票上偽造「黃月
    玲」、「黃健誠」之印文各1 枚，並以「黃月玲」之名義於
    該2 紙本票上偽造「黃月玲」之署名各1 枚，藉以偽造如附
    表二編號、所示「黃月玲」、「黃健誠」為共同發票人
    之本票2 紙，復持該2 紙偽造之本票至壬○○上址住處，交
    付壬○○而行使之，致壬○○誤以為黃月玲確有參與乙會並
    標得該期會款，陷於錯誤而交付會款16,000元得逞。
(五)、於93年8 月5 日，明知辛○○○並未參加上開甲會，利用該
    名真實姓名不詳之中年男子，以上開偽造之「庚○○○」、
    「辛○○○」之印章，分別蓋用於如附表二編號、之2
    紙本票上偽造「庚○○○」、「辛○○○」之印文各1 枚，
    並以「辛○○○」之名義於該2 紙本票上偽造「辛○○○」
    之署名各1 枚，藉以偽造如附表二編號、所示「辛○○○」、「庚○○○」為共同發票人之本票2 紙（均未載發票
    日，而為無效票據），復持該2 紙偽造之本票至壬○○上址
    住處，交付壬○○而行使之，致壬○○誤以為辛○○○確有
    參與甲會並標得該期會款，陷於錯誤而交付會款16,000元得
    逞，足生損害於壬○○及庚○○○、辛○○○。
(六)、於93年10月25日，明知辛○○○並未參加上開乙會，利用該
    名真實姓名不詳之中年男子，以先前偽造「辛○○○」之印
    章，蓋用於如附表二編號、之2 紙本票上偽造「辛○○○」之印文各1 枚，並以「辛○○○」、「簡朝枝」之名義
    於該2 紙本票上偽造「辛○○○」、「簡朝枝」之署名各1
    枚，藉以偽造如附表二編號、所示「辛○○○」、「簡
    朝枝」為共同發票人之本票2 紙（均未載發票日，為無效票
    據），復持該2 紙偽造之本票至壬○○上址住處，交付壬○○而行使之，致壬○○誤以為庚○○○確有參與乙會並標得
    該期會款，陷於錯誤而交付會款16,000元得逞，足生損害於
    壬○○及辛○○○、己○○○。
(七)、於94年12月25日，明知丁○○並未參加上開乙會，利用該名
    真實姓名不詳之中年男子，偽造如附表一編號、所示之
    「丁○○」、「丙○○」印章各1 枚，分別蓋用於如附表二
    編號、之2 紙本票上偽造「丁○○」、「丙○○」之印
    文各1 枚，並以「丁○○」之名義於該2 紙本票上偽造「丁○○」之署名各1 枚，藉以偽造如附表二編號、所示「
    丁○○」、「丙○○」為共同發票人之本票2 紙（其中編號
    未載發票日，為無效票據），復持該2 紙偽造之本票至壬○○上址住處，交付壬○○而行使之，致壬○○誤以為庚○○○確有參與乙會並標得該期會款，陷於錯誤而交付會款
    16,000元得逞，足生損害於壬○○及丙○○、丁○○。
(八)、於94年1 月25日，明知丙○○並未參加上開乙會，利用該名
    真實姓名不詳之中年男子，以附表一編號、所示偽造之
    「丁○○」、「丙○○」印章，分別蓋用於如附表二編號
    、之2 紙本票上偽造「丙○○」、「丁○○」之印文各1
    枚，並以「丙○○」之名義於該2 紙本票上偽造「丙○○」
    之署名各1 枚，藉以偽造如附表二編號、所示「丙○○
    」」、「丁○○」為共同發票人之本票2 紙（均未載發票日
    ，為無效票據），復持該2 紙偽造之本票至壬○○上址住處
    ，交付壬○○而行使之，致壬○○誤以為庚○○○確有參與
    乙會並標得該期會款，而交付會款16,000元得逞，足生損害
    於壬○○及丙○○、丁○○。
(九)、復於94年2 月5 日，承前開偽造有價證券之概括犯意，明知
    壬○○並未標取上開甲會，利用該名真實姓名不詳之成年男
    子，偽造如附表一編號所示之「壬○○」印章1 枚，蓋用
    於如附表二編號之本票上偽造「壬○○」印文2 枚，並以
    壬○○之名義於該本票上偽造壬○○之署名1 枚，以偽造如
    附表二編號所示「壬○○」為發票人之本票1 紙（未載發
    票日，為無效票據），復於不詳處所交付甲○○而行使之，
    致甲○○誤以為壬○○標得該期會款，陷於錯誤而交付會款
    8,000 元，足生損害於壬○○及甲○○。
二、案經壬○○訴請臺灣高雄地方法院檢察署檢察官偵查起訴。
    理  由
一、證據能力部分：
(一)、按被告以外之人於審判外之陳述，雖不符刑事訴訟法第159
    條之1 至第159 條之4 之規定，而經當事人於審判程序同意
    作為證據，法院審酌該言詞陳述或書面陳述作成時之情況，
    認為適當者，亦得為證據，刑事訴訟法第159 條之5 第1 項
    定有明文。本件檢察官、被告及其辯護人於本院審判程序時
    ，除證人壬○○於警詢中及檢察官事務官前之供述，被告及
    其辯護人爭執為傳聞證據外，就本判決所引用其他審判外之
    言詞或書面陳述，均明示同意有證據能力，本院認該具有傳
    聞證據性質之證據，並非違法取得，以之作為證據係屬適當
    ，認俱得為證據。
(二)、次按證人、鑑定人依法應具結而未具結者，其證言或鑑定意
    見，不得作為證據，刑事訴訟法第158 條之3 定有明文。是
    證人除有同法第186 第1 項規定不得令具結之情形外，均應
    令具結，否則其證言即不具證據能力，不得採為判決基礎（
    最高法院94年臺上字第6578號判例參照）。查證人即被告之
    媳婦孫熒羚（原名戊○○）雖於本院審理時到庭，並經本院
    以證人身分加以訊問，惟證人到庭時業已明白表示因有刑事
    訴訟法第181 條所定原因，當庭拒絕證言（見本院卷第54頁
    ），且該證人是時並未由本院依法命其具結後再就本件被告
    前揭犯罪事實而為證述，參以前揭說明，證人孫熒羚於本院
    審理時所為之陳述要因未能依法具結而不具證據能力。然被
    告以外之人於審判外之言詞陳述，雖不得以之直接作為認定
    犯罪事實存否之證據，但非不得作為彈劾證據，用來爭執被
    告、證人陳述之證明力（最高法院94年台上字第6732號、94
    年台上字第6881號判決要旨參照）。準此，證人孫熒羚於本
    院審理時未經具結所為之陳述，雖不得直接作為認定犯罪事
    實存否之證據，但非不得作為彈劾證據，用來爭執被告、及
    其他證人丁○○、丙○○於本院陳述之證明力，應予敘明。
(三)、本件辯護人爭執公訴人所提出證人壬○○於警詢及檢察事務
    官前所為陳述之證據能力。本院審酌證人壬○○經到庭結證
    結果，所述與上開警詢中之陳述尚無明顯不符，故無引用其
    警詢及檢察事務官前陳述之必要，爰依刑事訴訟第159 條第
    1 項規定，認壬○○於警詢中及檢察官事務官前所為之陳述
    ，俱無證據能力。
二、訊據被告乙○固坦承於上開時、地，自任會首，召開甲、乙
    二互助會，並委由1 名真實姓名年籍不詳之中年男子，以黃
    月玲、庚○○○、辛○○○、丁○○之名義開立本票等情，
    惟矢口否認有何偽造有價證券之犯行。辯稱：黃月玲、庚○○○、辛○○○、丙○○、丁○○原本均有參加互助會，後
    來丙○○、丁○○以路途太遠不方便為由，全權委託伊媳婦
    戊○○處理。伊有問辛○○○是否要跟會，辛○○○表示路
    途太遠，伊因會員不夠，請她繼續跟，她沒有講話，她的會
    都是伊幫忙繳的。黃月玲原本在伊住處附近從事雞肉工廠，
    黃月玲有說要跟會，但標了4 、5 會後，黃月玲就說她不跟
    了，伊要跟她收錢，她就已經搬走了。庚○○○一開始也是
    說要跟，後來她沒有錢，所以伊就頂下來，但因為不能用伊
    名義標，就以她的名標。己○○○也有跟會，會也標走了，
    票是他開的；伊沒有冒標壬○○的會，本票是壬○○自己開
    立的。這些會伊都已經處理清楚了，會結束後也都陸續支付
    壬○○會錢等語。
三、經查：
(一)、附表二所示之16紙本票非庚○○○、辛○○○、己○○○、
    簡朝枝、黃月玲、黃月玲之配偶黃建誠、丁○○、丙○○、
    壬○○等人所開立，本票上之署名、印文亦非其等所為，業
    據證人庚○○○、辛○○○、黃月玲（即癸○○）、丁○○
    、丙○○、壬○○於偵查及本院審理時證述綦詳，並有上開
    本票影本附卷可稽。而其中編號至、至所示本票上
    之簽名及金額字跡確非出於辛○○○、庚○○○、黃月玲所
    為，又其中編號、所示本票上之共同發票人「黃健誠」
    ，亦與黃月玲之配偶「黃建誠」有誤，而經本院鳳山簡易庭
    以95年度鳳簡字第1648號、95年度鳳簡字第1340號民事判決
    附卷可稽判決確認告訴人對庚○○○、辛○○○、黃月玲間
    就上開本票之本票債權不存在確定等情，有本院依職權調取
    上開民事卷證附卷可稽。參以，上開附表二編號至、
    至之本票（除編號外）係被告委由1 名真實姓名年籍不
    詳之中年男子所開立等情，亦據被告所自承。堪認上開本票
    確非證人庚○○○、辛○○○黃月玲、黃健誠所開立甚明。
(二)、被告雖辯稱：庚○○○、辛○○○、黃月玲原本確有參加伊
    所召集之上開互助會，係之後其等不願參加，伊才頂下來等
    語。惟查，庚○○○、辛○○○、黃月玲均未參加被告所召
    集之上開互助會等情，亦據證人辛○○○、黃月玲證述綦詳
    。且依卷附之乙會會單觀之，其上載明僅辛○○○參加1 會
    ，並未有庚○○○之記載，則何以被告竟交付如附表二編號
    、所示之本票予告訴人壬○○？證人庚○○○於偵查中
    固證述：伊曾參加被告之互助會1 會等語，證人辛○○○亦
    證稱：曾參加被告之互助會，惟其等均明確證述所參加之互
    助會均非本案甲、乙會，已難認證人庚○○○、辛○○○確
    曾向被告表欲參加本案之互助會。參以，證人庚○○○、辛○○○、黃月玲均係於告訴人持附表二編號至、至
    以庚○○○、辛○○○、黃月玲、黃健誠為發票人之本票，
    向其等追討票款時，始知上情，復據證人辛○○○、黃月玲
    證述綦詳，益徵其等確實未參與本案之互助會甚明。被告上
    開置辯，要屬不可採。
(三)、被告雖辯稱：丁○○、丙○○原本說要參加，後來因為太遠
    ，所以又說不要，之後係伊媳婦戊○○開立等語。惟丁○○
    、丙○○實際並未參加被告所召集之上開甲、乙二會，戊○○並未告訴其等被告要起會，要其等參加，亦未同意戊○○
    以其等名義參加上開互助會，戊○○並未打電話告知其等，
    要以其等名義跟會等情，復據證人丁○○、丙○○證述在卷
    。而證人丁○○、丙○○與孫熒羚為姊妹關係，又與被告、
    孫熒羚間均無任何金錢糾紛，復據證人丁○○、丙○○2人
    證述明確，衡情當無故意設詞誣指被告之理甚明。參以，證
    人丁○○、丙○○亦證述係有會員來向其等討會錢時，始知
    本案等情，益徵被告事前並未告知或召集證人丁○○、丙○○參加互助會。其上開所辯，要難採信。
(四)、又證人即被告之媳婦孫熒羚（原名戊○○）於本院到庭時固
    亦稱：伊與丁○○、丙○○係姊妹，附表二編號、所示
    之本票係伊以丙○○名義所開立，伊以孫桂花、丙○○之名
    義跟會，所標得之會款係伊使用掉等語。惟查，其於本院審
    理時所為之上開陳述，未經具結而無證據能力，已如前述，
    是自不得以之為本案判決認定事實之基礎，合先敘明。且附
    表二編號、所示之本票，其發票日均為93年5 月5 日，
    而依本案互助會本票開立情形，發票日若係每月5 日即為甲
    會，每月25日者則為乙會，哪天標到即開立當日之本票等情
    ，業據證人壬○○證述綦詳，是附表二編號、所示之本
    票2 紙，應為甲會之會款，則上開2 紙本票是否確為孫熒羚
    所開立，即非無疑。參以，證人丁○○、丙○○均已明確證
    述孫熒羚並未告知要用其等名義參加互助會等情，已如前述
    。從而，被告所辯：丁○○、丙○○部分係伊媳婦所為一節
    ，洵不足採。
(五)、至於附表二編號所示以「壬○○」為發票人之本票1 紙，
    被告固辯稱係告訴人自己簽發一節。惟上開本票係告訴人自
    證人甲○○取得，並非告訴人親簽等語，亦據證人壬○○證
    述在卷。而自附表二編號之本票影本與卷內告訴人於各該
    次筆錄所為之簽名觀之，該本票上之簽名顯非出自告訴人之
    筆跡，已難認係告訴人所親為。被告上開置辯，亦無足取。
(六)、辯護人雖以：被告不識字，本案之本票應非其本人開立等語
    置辯。惟查，除己手犯外，行為人不以親自實施犯罪構成要
    件行為者，始成立犯罪，倘行為人係利用不知情之人實施犯
    罪利用不知情之人實施犯罪構成要件，亦可成立犯罪。本件
    偽造有價證券、私文書之構成要件，並以行為人親自實施為
    必要，而被告自承本票係其委由1 名真實姓名年籍不詳之中
    年男子所開立等情，已如前述。堪認被告係以間接正犯方式
    為本件偽造有價證券之犯行甚明。辯護人上開所辯，洵不足
    採。又被告另以：其已陸續償還告訴人會款，並無偽造情事
    等語置辯。本件如附表二所示之偽造本票確係由被告所為，
    而被告是否已與告訴人達成和解或給付告訴人會款，純屬民
    事法上之糾葛，是縱認其已將會款全數償還予告訴人，亦僅
    影響本件量刑之考量，尚無解於本件犯行之成立。
(七)、詐欺取財所得之財物：
    本件告訴人以自己及其配偶林進興名義參加甲會共二會，以
    其自己名義參加乙會二會，上開甲、乙二會每月會金均為
    10,000元，標金最低為1,000 元、最高為2,000 元，業據證
    人壬○○證述明確，並有甲、乙二會之會單附卷可稽（見偵
    2 卷第11、12頁）。又依卷內之資料記載，已無從查證如犯
    罪事實一之(一)至(九)所載之每期互助會之標金多寡，依「罪疑
    唯輕，有利於被告」原則，採最高標計算方式，較有利於被
    告。從而，本件被告詐欺取財所得之財物計算如下：
  1.告訴人壬○○（即犯罪事實一之(一)至(八)），合計128,000 元
    ，其計算式如下：（每月會金10,000元- 標金2,000）*2 會
    *8 次=128,000 元。
  2.證人甲○○（即犯罪事實一之(九)），參加甲會一會，是其於
    犯罪事實一之(九)所載時、地，交付8,000元予被告。
  3.從而，本件被告詐欺取財所得之財物合計為136,000 元，公
    訴人認被告共計詐得84萬元一節，容有未洽，附此敘明。
(八)、綜上所述，本件事證明確，被告犯行堪以認定，依法應予論
    科。
四、按被告行為後，94年1 月7 日修正，同年2 月2 日公布之刑
    法，已於95年7 月1 日施行。而修正後刑法第2 條第1 項規
    定：「行為後法律有變更者，適用行為時之法律。但行為後
    之法律有利於行為人者，適用最有利於行為人之法律。」係
    規範行為後法律變更所生新舊法律比較適用之準據法，於新
    法施行後，應適用修正後刑法第2 條第1 項之規定，為「從
    舊從輕」之比較。而本次法律變更，比較時應就罪刑有關之
    共犯、未遂犯、想像競合犯、牽連犯、連續犯、結合犯，以
    及累犯加重、自首減暨其他法定加減原因（如身分加減）與
    加減例等一切情形，綜其全部罪刑之結果而為比較；且就比
    較之結果，須為整體之適用，不能割裂分別適用各該有利於
    行為人之法律，此即法變更之比較適用所應遵守之「罪刑綜
    合比較原則」及「擇用整體性原則」（最高法院24年上字第
    2634號、27年上字第2615號判例，及95年度第8 次刑事庭會
    議決議參照），茲就本案應適用之法律比較如后：
(一)、刑法第339 條第1 項詐欺取財罪，其法定刑得科或併科銀元
    1000元以下罰金，依罰金罰鍰提高標準條例第1 條、修正前
    刑法第33條第5 款、及現行法規所定貨幣折算新臺幣條例第
    2 條之規定，最高可處銀元10,000元即新臺幣30,000 元 ，
    最低處銀元10元即新臺幣30元；惟依修正後刑法第33條第5
    款及刑法施行法增訂第1 條之1 規定，所得科處之罰金刑最
    高為新臺幣30,000元，最低為新臺幣1,000 元，比較修正前
    後之規定，以修正前之刑法較有利於被告，自應予以適用。
(二)、修正後刑法業已刪除第56條連續犯之規定，是於新法修正施
    行後，行為人之數犯罪行為，即須分論併罰。此刪除雖非犯
    罪構成要件之變更，但顯已影響行為人刑罰之法律效果，自
    屬法律有變更。比較新、舊法結果，適用被告行為時之法律
    即修正前刑法第56條連續犯之規定，較有利於被告。
(三)、刑法第55條關於想像競合犯之規定，新法增列但書「不得科
    以較輕罪名所定最輕本刑以下之刑」，係科刑之限制，為法
    理之明文化，非屬法律之變更，自無新舊法比較之問題。
(四)、刑法第55條關於牽連犯之規定業經刪除，則被告所犯各罪，
    即應予分論併罰，比較新舊法結果，以適用被告行為時之法
    律即修正前刑法第55條牽連犯之規定，較有利於被告。
(五)、又修正前刑法第68條規定：「拘役或罰金加減者，僅加減其
    最高度。」此次刑法修正，既將罰金最低金額修正為新臺幣
    1,000 元，當不致因加減其最低度，而產生不滿1 元之零數
    ，允宜與有期徒刑相同，許其最高度及最低度同加減之，故
    併入修正後刑法第67條，而規定為：「有期徒刑或罰金加減
    者，其最高度及最低度同加減之。」被告既因修正前刑法第
    56條連續犯之規定而加重其刑，因修正前刑法第68條規定罰
    金最低度不予加重，較諸修正後刑法第67條規定最低競亦予
    加重之規定，修正前之規定顯較有利於被告。且因刑法修正
    前，關於罰金刑之最低罰金數額僅為銀元1 元，即令提高倍
    數後，亦遠較於刑法修正後之最低罰金數剛（新臺幣1,000
    元）為低，故綜合比較之結果，以被告行為時即修正前之刑
    法第68條規定較有利於被告。
(六)、綜上法律修正前、後之比較，揆諸前揭最高法院決議及刑法
    第2 條第1 項所定之「從舊從輕」原則，適用修正前之法律
    ，對被告較為有利，自應適用修正前之刑法相關規定。
五、按行使偽造之有價證券以使人交付財物，本即含有詐欺之性
    質，如果所交付之財物，即係該證券本身之價值，其詐欺取
    財仍屬行使偽造有價證券之行為，不另論以詐欺取財罪；但
    如行使該偽造之有價證券，係供擔保或作為新債清償而借款
    ，則其借款之行為，已屬行使偽造有價證券行為以外之另一
    行為，始應再論以詐欺取財罪。本件被告偽造如附表編號
    至、所示之8紙本票，係供擔保日後會員得收取會款之
    用，其擔保行為，已屬行使偽造有價證券行為以外之另一行
    為甚明。次按本票之發票年、月、日係屬本票應記載之事項
    之一，又欠缺票據法所規定票據上應記載事項之一者，其票
    據無效，此觀票據法第120 條第1 項第6 款、第11條第1 項
    規定自明。又偽造有價證券罪並不處罰未遂，是冒用他人名
    義簽發本票，苟未記載發票年、月、日，因仍不具備有效票
    據之外觀，其偽造票據之行為未全部完成，而刑法之偽造有
    價證券罪又未處罰未遂犯，除因合於罪之犯罪構成要件而得
    成立其他罪名外，自難令擔負偽造有價證券罪責（最高法院
    89年度臺上字第6720號、91年度臺上字第5043號、92年度臺
    上字第2942號裁判可資參照）。本件如附表二編號至、
    至所示之8 紙本票，僅載有到期日，而未記載發票年、
    月、日，亦即該8 紙本票欠缺絕對必要記載事項，屬無效票
    據，揆諸前開說明，應認被告偽造票據之行為未全部完成，
    惟上開未記載發票日之8 紙無效票據所表示之內容，仍可於
    法律交往與經濟交易中充當證明法律關係或事實之用，當係
    一般私文書。是核被告所為，係犯刑法第201 條第1 項之偽
    造有價證券罪、第216 條、第210 條行使私文書罪、第339
    條第1 項之詐欺取財罪。公訴人於起訴時認被告偽造如附表
    二編號、、所示之3 紙本票，係犯刑法第201 條第1
    項之罪，惟被告此部分之行為，應僅構成刑法第216 條、第
    210 條之行使偽造私文書罪，已如前述，公訴人所引用之法
    條容有未洽，起訴法條應予變更。被告偽造附表二編號至
    、所示本票上之「庚○○○」、「辛○○○」、「己○○○」、「丁○○」、「黃月玲」、「黃健誠」、「丙○○
    」署名、印文之行為，為偽造如附表二編號至、所示
    本票之低度行為，其行使偽造如附表二編號至、所示
    有價證券之行為，亦為高度之偽造行為所吸收；偽造如附表
    一所示之印章、及附表二編號至、至之無效票據上
    之「庚○○○」、「辛○○○」、「簡朝枝」、「丁○○」
    、「丙○○」、「壬○○」署名、印文之行為，均為各次偽
    造私文書之階段行為，其各次偽造私文書之行為，復分別為
    高度之行使階段所吸收，均不另論罪。被告告利用上開不知
    情、真實姓名年籍不詳之中年男子，偽刻印章後，並偽造如
    附表二所示之有價證券、私文書，為間接正犯。被告於犯罪
    事實(二)至(八)所載時間，分別同時偽造並行使同一被害人之多
    張本票、私文書，其被害法益僅1個 ，其被害法益仍僅1 個
    ，不能以其偽造之文書件數及本票張數，計算其法益。又被
    告冒用不同人名義為共同發票人，分別同時偽造如附表二編
    號至、至所示之本票、私文書，侵害數個人法益，
    均係一偽造行為觸犯數法益，為想像競合犯。另被告先後多
    次行使偽造私文書、偽造有價證券及詐欺取財等犯行，時間
    均各緊接，手段互亦相若，犯罪構成要件俱屬相同，顯係分
    別基於概括之犯意反覆為之，各應依連續犯之規定論以一罪
    ，並加重其刑。所犯前開三罪間，均係為達詐得會款目的所
    為，互相具有方法結果之牽連關係，為牽連犯，應從一重論
    以刑法第201 條第1 項之偽造有價證券罪。本件附表二編號
    至、部分，雖未據起訴，惟此部分與上開起訴經認定
    有罪部分具有裁判上一罪關係，均為起訴效力所及，本院自
    得併予審理，附此敘明。
六、爰審酌被告並未曾有犯罪前科，有臺灣高等法院被告前案紀
    錄表在卷可稽，素行尚可，惟其利用告訴人之信任，一再騙
    取金錢合計136,000 元，所為犯行時間非短，且其事後就犯
    行猶有匿飾，迄本院辯論終結仍未清楚說明，被告顯未真心
    悔悟，及其犯罪目的、手段等一切情狀，量處如主文所示之
    刑，以資懲儆。又本件罪時間雖於96年4 月23日以前，惟被
    告所犯刑法第201 條偽造有價證券罪、刑法第216 條、第
    210 條行使偽造私文書罪、刑法第339 條第1 項詐欺取財罪
    ，經宣告有期徒刑3 年2 月，不符中華民國96年罪犯減刑條
    例之減刑條件，不予減刑，併予敘明。
七、附表一所示偽造之印章共8 枚、附表二編號至、所示
    偽造之本票8 紙，及附表二編號至、至偽造私文書
    上之偽造署名共13枚、印文共16枚（詳如附表二所示），雖
    未經扣案，惟亦無證據證明業已滅失，而刑法第205 條關於
    偽造之有價證券之沒收規定，及同法第219 條關於偽造之印
    章、署名、印文之沒收規定，均係採義務沒收主義，故不問
    屬於犯人與否，復不論有無搜獲扣案，且亦無證據證明業已
    滅失，均應分別依刑法第205 條、第219 條之規定，宣告沒
    收。上開附表二編號至、所示偽造之本票既經沒收，
    其上之署名及印文，即毋庸另行宣告沒收。至於附表二編號
    至、至所示偽造之私文書，業經被告交付告訴人而
    行使之，是已非被告所有之物，毋庸宣告沒收，附此敘明。
八、公訴意旨另以：被告向告訴人及其他會員詐欺取財，所得之
    金額為820,000 元，惟被告詐欺取財之金額為136,000 元已
    經本院認定如前，則其餘684,000 元尚無證據證明被告有何
    詐欺取財之犯行，起訴意旨認此部分與上開論罪科刑部分有
    實質上之一罪關係，自為判決效力所及，爰不另為無罪之諭
    知。
據上論斷，應依刑事訴訟法第299 條第1 項前段、第300 條，刑
法第2 條第1 項前段、刑法第201 條第1 項、第216 條、第210
條、第339 條第1 項前段、第205 條、第219 條，修正前刑法第
55 條 、第56條，刑法施行法第1 條之1 ，判決如主文。
本案經檢察官吳美齡到庭執行職務。
中　　華　　民　　國　　96　　年　　12　　月　　25　　日
                  刑事第五庭  審判長法　官  黃建榮
                                    法  官  李嘉益
                                    法  官  李殷君
以上正本證明與原本無異。
如不服本判決應於收受本判決後10日內向本院提出上訴書狀，並
應敘述具體理由，如未敘述上訴理由者，應於上訴期間屆滿後20
日內補提理由書狀於本院（均須按他造當事人之人數附繕本）「
切勿逕送上級法院」。
中　　華　　民　　國　　97　　年　　1　　月　　 2 　　日
                                    書記官  陳昱良
附錄本案論罪科刑法條全文：
中華民國刑法第201條
意圖供行使之用，而偽造、變造公債票、公司股票或其他有價證
券者，處3 年以上10年以下有期徒刑，得併科3 千元以下罰金。
行使偽造、變造之公債票、公司股票或其他有價證券，或意圖供
行使之用，而收集或交付於人者，處1 年以上7 年以下有期徒刑
，得併科3 千元以下罰金。
中華民國刑法第216條
行使第210 條至第215 條之文書者，依偽造、變造文書或登載不
實事項或使登載不實事項之規定處斷。
中華民國刑法第210條
偽造、變造私文書，足以生損害於公眾或他人者，處5 年以下有
期徒刑。
中華民國刑法第339條
意圖為自己或第三人不法之所有，以詐術使人將本人或第三人之
物交付者，處5 年以下有期徒刑、拘役或科或併科1 千元以下罰
金。
以前項方法得財產上不法之利益或使第三人得之者，亦同。
前二項之未遂犯罰之。
附表一：
┌──┬────────────┬───────────┐
│編號│偽造之印章              │備                 註 │
├──┼────────────┼───────────┤
│  │「庚○○○」印章1枚     │蓋用於附表二編號至│
│    │                        │、、之本票上      │
├──┼────────────┼───────────┤
│  │「辛○○○」印章1枚     │蓋用於附表二編號至│
│    │                        │、至之本票上      │
├──┼────────────┼───────────┤
│  │「丁○○」印章1枚       │蓋用於附表二編號、│
│    │                        │之本票上              │
├──┼────────────┼───────────┤
│  │「黃月玲」印章1枚       │蓋用於附表二編號、│
│    │                        │之本票上              │
├──┼────────────┼───────────┤
│  │「黃健誠」印章1枚       │蓋用於附表二編號、│
│    │                        │之本票上              │
├──┼────────────┼───────────┤
│  │「丁○○」印章1枚       │蓋用於附表二編號至│
│    │                        │之本票上              │
├──┼────────────┼───────────┤
│  │「丙○○」印章1枚       │蓋用於附表二編號至│
│    │                        │之本票上              │
├──┼────────────┼───────────┤
│  │「壬○○」印章1枚       │蓋用於附表二編號之本│
│    │                        │票上                  │
└──┴────────────┴───────────┘
附表二：
┌──┬────┬───────┬──────┬──────┐
│編號│本票號碼│發票日、到期日│偽造之發票人│偽造之署名、│
│    │        │金額（新臺幣）│姓名        │印文數量    │
├──┼────┼───────┼──────┼──────┤
│  │370806  │發票日93.01.05│庚○○○    │庚○○○、張│
│    │        │10,000元      │辛○○○    │簡昭基之署名│
│    │        │              │己○○○    │各1 枚；張簡│
│    │        │              │            │素珠、張簡素│
│    │        │              │            │芬之印文各1 │
│    │        │              │            │枚          │
├──┼────┼───────┼──────┼──────┤
│  │374216  │發票日93.04.25│庚○○○    │庚○○○之署│
│    │        │10,000元      │辛○○○    │名1 枚；張簡│
│    │        │              │            │素芬、張簡素│
│    │        │              │            │珠之印文各1 │
│    │        │              │            │枚          │
├──┼────┼───────┼──────┼──────┤
│  │374217  │發票日93.04.25│庚○○○    │庚○○○之署│
│    │        │10,000元      │辛○○○    │名1 枚；張簡│
│    │        │              │            │素芬、張簡素│
│    │        │              │            │珠之印文各1 │
│    │        │              │            │枚          │
├──┼────┼───────┼──────┼──────┤
│  │374238  │發票日93.05.05│丁○○      │丁○○之署名│
│    │        │10,000元      │            │、印文各1枚 │
├──┼────┼───────┼──────┼──────┤
│  │374239  │發票日93.05.05│丁○○      │丁○○之署名│
│    │        │10,000元      │            │、印文各1枚 │
├──┼────┼───────┼──────┼──────┤
│  │370383  │發票日93.06.25│黃月玲      │黃月玲之署名│
│    │        │10,000元      │黃健誠      │1 枚；黃月玲│
│    │        │              │            │、黃健誠之印│
│    │        │              │            │文各1枚     │
├──┼────┼───────┼──────┼──────┤
│  │370384  │發票日93.06.25│黃月玲      │黃月玲之署名│
│    │        │10,000元      │黃健誠      │1 枚；黃月玲│
│    │        │              │            │、黃健誠之印│
│    │        │              │            │文各1枚     │
├──┼────┼───────┼──────┼──────┤
│  │367397  │到期日93.08.05│辛○○○    │辛○○○、張│
│    │        │10,000元      │庚○○○    │簡素芬之署名│
│    │        │（無效票據）  │            │、印文均各1 │
│    │        │              │            │枚          │
├──┼────┼───────┼──────┼──────┤
│  │367398  │到期日93.08.05│辛○○○    │辛○○○、張│
│    │        │10,000元      │庚○○○    │簡素芬之署名│
│    │        │（無效票據）  │            │、印文均各1 │
│    │        │              │            │枚          │
├──┼────┼───────┼──────┼──────┤
│  │425224  │到期日93.10.25│辛○○○    │辛○○○、簡│
│    │        │10,000元      │簡朝枝      │朝枝之署名各│
│    │        │（無效票據）  │            │1 枚；張簡素│
│    │        │              │            │珠之印文1枚 │
├──┼────┼───────┼──────┼──────┤
│  │425225  │到期日93.10.25│辛○○○    │辛○○○、簡│
│    │        │10,000元      │簡朝枝      │朝枝之署名各│
│    │        │（無效票據）  │            │1 枚；張簡素│
│    │        │              │            │珠之印文1枚 │
├──┼────┼───────┼──────┼──────┤
│  │135953  │發票日93.12.25│丁○○      │丁○○之署名│
│    │        │到期日93.12.25│丙○○      │1 枚；丁○○│
│    │        │10,000元      │            │、丙○○之印│
│    │        │              │            │文各1 枚    │
├──┼────┼───────┼──────┼──────┤
│  │135954  │到期日93.12.25│丁○○      │丁○○之署名│
│    │        │10,000元      │丙○○      │1 枚；丁○○│
│    │        │（無效票據）  │            │、丙○○之印│
│    │        │              │            │文各1 枚    │
├──┼────┼───────┼──────┼──────┤
│  │135856  │到期日94.01.25│丙○○      │丙○○之署名│
│    │        │10,000元      │丁○○      │1 枚；丙○○│
│    │        │（無效票據）  │            │、丁○○之印│
│    │        │              │            │文各1 枚    │
├──┼────┼───────┼──────┼──────┤
│  │135857  │到期日94.01.25│丙○○      │丙○○之署名│
│    │        │10,000元      │丁○○      │1 枚；丙○○│
│    │        │（無效票據）  │            │、丁○○之印│
│    │        │              │            │文各1 枚    │
├──┼────┼───────┼──────┼──────┤
│  │135884  │到期日94.02.05│壬○○      │壬○○之署名│
│    │        │10,000元      │            │1 枚、印文2 │
│    │        │（無效票據）  │            │枚          │
├──┴────┴───────┴──────┴──────┤
│編號至、偽造之本票合計8 紙；編號至、至偽造之│
│私文書上之偽造署名、印文合計各為13枚、16枚。              │
└─────────────────────────────┘
